【裁判字號】    99,訴,244
【裁判日期】    991207
【裁判案由】    強盜
【裁判全文】
臺灣臺東地方法院刑事判決               99年度訴字第244號
公  訴  人  臺灣臺東地方法院檢察署檢察官
被      告  潘雪娥
選任辯護人  財團法人法律扶助基金會李泰宏律師
上列被告因強盜案件，經檢察官提起公訴（99年度偵字第1810號
），本院判決如下：
    主  文                                              
潘雪娥意圖為自己不法之所有，以強暴至使不能抗拒，而取他人
之物，累犯，處有期徒刑伍年陸月。
    犯罪事實
一、潘雪娥前於民國96年間因公共危險等案件，經本院以95年度
    交訴字第9號判決各判處有期徒刑8月、3月、3月確定，復因
    侵占等案件，經本院以95年度易字第307號判決各判處有期
    徒刑4月、3月、6月確定，嗣經本院以96年度聲減字第239號
    裁定各減為有期徒刑4月、1月又15日、1月又15日、3月、2
    月、1月又15日，應執行有期徒刑1年確定，而於97年2月7日
    縮刑期滿執行完畢，猶不知悔改，於99年8月27日上午11時
    40分許，騎乘車牌號碼M7S-980號輕型機車，行經廖程杏滿
    位於臺東縣太麻里鄉○○村○○里街12號之住處前，利用該
    處大門未上鎖之機會，擅自步行侵入其內（無故侵入住宅部
    分未據告訴），藉故在該處逗留，因見獨自在屋內之年邁婦
    人廖程杏滿之頸部掛戴金項鍊（總重5錢8厘），竟意圖為自
    己不法之所有，原欲乘廖程杏滿低頭未及防備之際，自後徒
    手奪取廖程杏滿頸部掛戴之金項鍊，惟因無法順勢扯下該條
    金項鍊，且廖程杏滿跌躺側臥在床鋪後，猶緊抓不放為潘雪
    娥拉住之金項鍊而奮力保護財物，致潘雪娥未能順利一舉取
    得財物，遂決意將原搶奪犯意提升為強盜犯意，繼而以用力
    強拉掛戴在廖程杏滿頸部之金項鍊之強暴方式，致廖程杏滿
    之頸部遭受壓迫、呼吸困難，進而使年邁體衰且反抗能力有
    限之廖程杏滿陷於孤立無援之情狀，力竭不敵潘雪娥之猛力
    拉扯，至使廖程杏滿不能抗拒後，強取廖程杏滿所有之金項
    鍊乙條，得手後騎車逃離現場。旋於同日下午2時許，前往
    址設臺東縣臺東市○○街171號之天珍銀樓，以新臺幣（下
    同）22,310元之代價，將上開金項鍊出售與不知情之唐秀欽
    ，並將現金花用殆盡。嗣經廖程杏滿報警處理，始循線查悉
    上情。
二、案經臺東縣警察局大武分局報請臺灣臺東地方法院檢察署檢
    察官偵查起訴。
    理  由
一、按被告以外之人於審判外之言詞或書面陳述，除法律有規定
    者外，不得作為證據，刑事訴訟法第159條第1項定有明文。
    經查：
（一）復按被告以外之人於審判外之陳述，雖不符同法第159條
      之1至第159條之4之規定，而經當事人於審判程序同意作
      為證據，法院審酌該言詞陳述或書面陳述作成時之情況，
      認為適當者，亦得為證據；又當事人、代理人或辯護人於
      法院調查證據時，知有第159條第1項不得為證據之情形，
      而未於言詞辯論終結前聲明異議者，視為有前項之同意，
      刑事訴訟法第159條之5定有明文。考其立法意旨在於傳聞
      證據未經當事人之反對詰問予以核實，原則上先予排除。
      惟若當事人已放棄反對詰問權，於審判程序中表明同意該
      等傳聞證據作為證據；或於言詞辯論終結前未聲明異議，
      基於尊重當事人對傳聞證據之處分權，及證據資料愈豐富
      ，愈有助於真實發見之理念，且強化言詞辯論主義，使訴
      訟程序得以順暢進行，上開傳聞證據亦均具有證據能力。
      而所謂「審酌該陳述作成時之情況，認為適當」者，係指
      依各該審判外供述證據製作當時之過程、內容、功能等情
      況，是否具備合法可信之適當性保障，加以綜合判斷而言
      （最高法院94年度臺上字第3277號判決可資參照）。經查
      ，本判決下列所引用除證人即被害人廖程杏滿於警詢中所
      為之證言（見警卷第8至10頁），業經被告潘雪娥之辯護
      人於本院準備程序及審理期日中否定其證據能力（詳如下
      述），其餘各該被告以外之人所為審判外之陳述以及其他
      書面陳述，雖均屬傳聞證據，且查無符合同法第159條之1
      至第159條之4等情形，惟當事人於本院準備程序及審判期
      日中就證據能力部分均表示無意見而不予爭執，且迄至言
      詞辯論終結前，當事人知悉有同法第159條第1項不得為證
      據之情形，猶未再聲明異議，本院審酌上開證據資料製作
      時之情況，並無違法不當（例如：該違背法定程序屬證據
      相對排除法則，且情節重大）及證明力明顯過低之瑕疵，
      亦認為以之作為證據應屬適當，依刑事訴訟法第159條之5
      規定，認上揭證據資料均有證據能力。
（二）又按被告以外之人於檢察事務官、司法警察官或司法警察
      調查中所為之陳述，與審判中不符時，其先前之陳述具有
      較可信之特別情況，且為證明犯罪事實存否所必要者，得
      為證據，刑事訴訟法第159條之2定有明文。揆其立法旨意
      ，乃被告以外之人於檢察事務官、司法警察（官）調查中
      之陳述，性質上屬傳聞證據，違背直接審理及言詞審理原
      則，原則上不認其具證據能力，惟依同法第228條第2項及
      法院組織法第66條之3第1項第2款之規定，檢察事務官有
      調查犯罪、蒐集證據與詢問告訴人、告發人、證人或鑑定
      人之權限，刑事訴訟法第229條至第231條之1亦規定司法
      警察（官）具有調查犯罪嫌疑人犯罪情形及蒐集證據等職
      權，如將渠等調查所得證據資料逕予排除，亦有違實體真
      實發見之訴訟目的，是被告以外之人於審判中，以證人身
      分依法定程序到場具結陳述，並接受被告之詰問，而渠陳
      述與先前在檢察事務官、司法警察（官）調查中所為之陳
      述不符，或到庭後因身心壓力於訊問或詰問時無法為完全
      之陳述或拒絕，而渠先前之陳述，具有較可信之特別情況
      ，且為證明犯罪事實存否所必要者，例外認有證據能力，
      至於被告以外之人未於審判中，以證人身分依法定程序到
      場具結陳述，並接受被告之詰問，又無同法第159條之3、
      第159條之5所規定情形者，則渠於檢察事務官或司法警察
      （官）調查中所為之陳述，縱具有特別可信之情況，且為
      證明犯罪事實存否所必要者，仍不符上開規定，而無證據
      能力。其所謂「與審判中不符」，係指該陳述之主要待證
      事實部分，自身前後之供述有所不符，導致應為相異之認
      定，故應就前後階段之陳述為整體判斷，以決定其間是否
      具有實質性差異，例如先前之陳述詳盡，於後簡略，甚至
      改稱忘記、不知道或有正當理由而拒絕陳述（例如經許可
      之拒絕證言）等實質內容已有不符者，惟毋須針對全部陳
      述作比較，部分陳述如有不符，亦屬之。而所謂「具有較
      可信之特別情況」（即學理上所稱之「特信性」），係指
      其陳述與審判中之陳述交叉比較，就陳述是否出於供述者
      之真意、其心理狀態是否健全、有無其他訴訟關係人在場
      、有無違法取供之外力干擾（例如詢問有無出於不正方法
      、陳述是否出於非任意性、有無違反法定障礙事由期間不
      得詢問及禁止夜間詢問之規定、詢問時是否踐行告知義務
      、該等筆錄之記載與錄音或錄影內容是否相符等筆錄作成
      之外部情況）等程序上信用性為判斷，從渠陳述時之各種
      外部客觀之環境或條件等狀況予以觀察，先前之陳述係在
      有較可信為真實之特別情況下所為，足以令人相信該陳述
      係屬虛偽之危險性，較諸審判中經反對詰問可信性擔保之
      陳述為低者，例如先前之陳述係出於自然之發言，審判階
      段則受到外力干擾，或供述者因自身情事之變化（例如性
      侵害案件，被害人已結婚，為婚姻故乃隱瞞先前事實）等
      情形均屬之，故應就調查筆錄製作之原因、過程、功能及
      其他各種外部情況等，加以觀察其信用性，據以判斷該項
      傳聞證據是否有特別可信之情況而例外具有證據能力，此
      係傳聞證據例外取得證據能力之特別要件，與一般供述證
      據必須具備「任意性」之證據能力要件有別，亦非屬「憑
      信性」之證據證明力問題，故被告以外之人於檢察事務官
      、司法警察（官）調查中所為與審判中不符之陳述，縱係
      出於自由意思，然仍必須具備「較為可信之特別情況」及
      「證明犯罪事實存否所必要」之要件，始能採為證據，不
      得泛以被告以外之人先前在調查中所為與審判中不符之陳
      述係出於其自由意思，即謂已具備特信性要件，而承認其
      證據能力。至所謂「證明犯罪事實存否所必要者」（即學
      理上所稱之「必要性」），乃指就具體個案案情及相關證
      據予以判斷，其主要待證事實或與犯罪事實存否相關之事
      實存在或不存在，已無從再由同一供述者取得與先前相同
      之陳述內容，縱以其他證據替代，亦無由達到同一目的，
      而有利用原先陳述之必要者而言（最高法院96年度臺上字
      第7370號、98年度臺上字第58號、第3011號、第4245號及
      99年度臺上字第3579號判決意旨可資參照）。經查，證人
      廖程杏滿於警詢中所為之證言，係被告以外之人於審判外
      之言詞陳述，依刑事訴訟法第159條第1項之規定，除符合
      同法第159條之1至第159條之4之規定外，原則上並無證據
      能力，又被告之辯護人於本院準備程序中，就上開供述之
      證據能力已提出異議，而證人廖程杏滿於警詢中所為之陳
      述與本院審理中之證述雖有諸多不符（詳如下述），且該
      等事項要屬證明公訴意旨所指犯罪事實成立不可或缺之證
      據資料，自具有必要性，惟就渠於警詢中之陳述是否具備
      「較可信之特別情況」乙節，經本院審酌上開證人前後陳
      述時之外部客觀之環境及條件等狀況，認渠先前於警詢中
      所為之陳述，尚乏證據顯示渠係在較可信為真實之特別情
      況下所為，且此項陳述係屬虛偽之危險性較諸審判中經反
      對詰問可信性擔保之陳述為高，核與刑事訴訟法第159條
      之2所定情形未盡相合，復查無其他得例外取得證據能力
      之法律依據，揆諸上揭規定，此項證據方法自應予以排除
      ，而不具有證據能力，惟得資為用以爭執渠其餘供述證據
      證明力之彈劾證據。
（三）另按被告以外之人於偵查中向檢察官所為之陳述，除顯有
      不可信之情況者外，得為證據，刑事訴訟法第159條之1第
      2項定有明文。考其立法意旨，被告以外之人於偵查中向
      檢察官所為之陳述，性質上固屬傳聞證據，惟檢察官代表
      國家偵查犯罪、實施公訴，依法有訊問被告、證人及鑑定
      人之職權，證人、鑑定人且須具結，而實務運作時，偵查
      中檢察官向被告以外之人所取得之陳述，原則上均能遵守
      法律規定，不致違法取供，其可信性極高，為兼顧理論與
      實務，除顯有不可信之情況者外，得為證據。又刑事被告
      之詰問權，係指訴訟上被告有在審判庭盤詰證人之權利；
      偵查中檢察官訊問證人，旨在蒐集被告犯罪證據，以確認
      被告嫌疑之有無及內容，與審判中透過當事人之攻防，經
      由詰問程序調查證人以認定事實之性質及目的有別。偵查
      中辯護人僅有在場權及陳述意見權，此觀同法第245條第2
      項前段之規定甚明；檢察官訊問證人並無必須傳喚被告使
      其得以在場之規定，同法第248條第1項前段規定「如被告
      在場者，被告得親自詰問」，故祇要被告在場而未經檢察
      官任意禁止者，即屬已賦予其得詰問證人之機會，被告是
      否親自詰問，在所不問；同條第2項前段規定「預料證人
      於審判時不能訊問者，應命被告在場」，就訊問證人時應
      否命被告在場，則委之於檢察官之判斷。凡此，均尚難謂
      係檢察官訊問證人之程序必須傳喚被告使其得以在場之規
      定，自不發生在偵查中應行交互詰問（或經被告為反對詰
      問）之問題。況此未經被告詰問之被告以外之人於偵查中
      向檢察官所為之陳述，被告於審判中非不得放棄對原供述
      人之反對詰問權，同法第288條第2項前段規定「審判長對
      於準備程序中當事人不爭執之被告以外之人之陳述，得僅
      以宣讀或告以要旨代之」，即明斯旨。從而，該未經被告
      詰問之被告以外之人於偵查中向檢察官所為之陳述，依同
      法第159條第1項、第159條之1第2項之規定，除顯有不可
      信之例外情況外，原則上為「法律規定得為證據」之傳聞
      例外，依其文義解釋及立法理由之說明，並無限縮於檢察
      官在偵查中訊問證人之程序，應已給予被告或其辯護人對
      該證人行使反對詰問權者，其陳述始有證據能力之可言。
      然為未經完足調查之證據。當事人對於詰問權既有處分之
      權能，則此項詰問權之欠缺，非不得於審判中由被告行使
      以補正，而完足為經合法調查之證據。又同法第159條之1
      第2項所謂顯有不可信之情況，既涉證據能力有無之判斷
      ，應指證人等被告以外之人陳述時，外在環境是否存在顯
      然足以影響其意思自由之不當外力及陳述之人是否對於所
      言之法律效果顯然存有誤解而言，尚不包含偵查中檢察官
      訊問證人，未經被告親自詰問，或因被告不在場而未給予
      其詰問之機會者，亦不包括對於證人等供述內容憑信性等
      證據證明力評價之判斷，亦即指該不可信情形甚為顯著了
      然者為限，此固非以絕對不須經調查程序為條件，然須從
      卷證本身，綜合訊問時之外部情況，例如是否踐行偵查中
      調查人證之法定程序等，為形式上之觀察或調查，即可發
      現，無待進一步為實質調查之情形而言，否則即將證據能
      力與有待法院綜合全辯論意旨及調查證據所得而依法認定
      之證明力判斷混為一談（最高法院98年度臺上字第7832號
      、第6449號、97年度臺上字第1655號、第405號及96年度
      臺上字第5684號判決要旨可資參照）。經查，證人廖程杏
      滿於偵查中向檢察官所為之證言（見偵卷第34至35頁），
      業經檢察官諭知證人有具結義務及偽證處罰，並命渠立於
      證人地位朗讀結文，供前具結擔保證言之真實性後，於檢
      察官面前出於自由意識而完整、連續陳述親身經歷，並於
      訊畢交付閱覽而經渠簽名，且依筆錄之記載並無不能自由
      陳述或其他非法、不當之取證情形，核無顯不可信之情形
      ，觀諸被告及其辯護人於本院準備程序及審理期日中均不
      爭執渠證據能力，迄今亦未具體指明上開證言有何顯不可
      信之情況，是依刑事訴訟法第159條之1第2項之規定，應
      認有證據能力。嗣於本院審理中亦經傳喚證人廖程杏滿到
      庭具結作證，已賦予被告及其辯護人對質詰問之機會，並
      由本院直接觀察證人供述時之神情、語調及態度等，憑以
      究明該項供述證據之憑信性。再上開證人之偵訊筆錄於本
      院審理時，業經本院逐一提示並告以要旨，使當事人及辯
      護人均能澈底瞭解該等證據之形貌或內容、意涵後，分別
      由檢察官、被告及其辯護人逐一表示意見而為充分之辯論
      ，此有本院99年11月23日審判筆錄在卷可按。準此，上揭
      證人於檢察官面前所為之陳述有證據能力，並經本院合法
      調查，引用渠證詞作為證據自屬適當，得採為認定被告本
      案犯罪事實存否之證據。
（四）至卷附現場照片3張（見警卷第24至25頁），均係以科學
      方法之方式拍攝記錄所留存之現場影像，固具文書證據之
      外觀，然其等並未存在因「知覺」、「記憶」、「表達」
      及「真誠」等供述要素所可能產生錯誤或扭曲之情形，非
      屬供述證據，而為調查犯罪所得之證物，均應無傳聞法則
      之適用。而上開照片均係於案發後所拍攝，復查卷內現存
      事證均無積極證據足以懷疑或證明上揭照片有經偽造、變
      造或違法取得之情形，且與本件訴訟上之待證事實具有相
      當之關聯性，再經本院依法定調查證據程序提示被告及其
      辯護人辨識無訛，自均具證據能力。
二、訊據被告固不否認曾於上揭時、地藉故在被害人之住處逗留
    ，並奪取被害人頸部所掛戴之金項鍊，得手後將之變賣求現
    之事實，然矢口否認有何公訴意旨所稱之強盜取財犯行，辯
    稱：伊係乘被害人未及防備之際，徒手奪取被害人頸部所掛
    戴之金項鍊，該條項鍊旋即斷裂，不清楚被害人是否跌躺在
    床鋪上，亦未聽聞被害人高喊渠快無法呼吸等語，而伊在行
    搶過程中既未傷害被害人，亦未以雙手強押被害人頭部在床
    上之強暴方式，至使被害人達到不能抗拒之地步。凡此種種
    均足以證明其絕無對被害人施以強暴而取他人財物之主觀意
    圖云云；而選任辯護人則為被告辯護：被害人當時正在彎腰
    開啟衣櫃，被告則站在被害人之左方，如何以雙手將被害人
    之頭部強押在床鋪，縱認被告以雙手將被害人之頭部強押至
    床鋪，被害人必然翻倒仰臥在床鋪，則被告如何自被害人頸
    部後方搶奪項鍊，足見被告所稱其係乘被害人未及防備之際
    ，自後奪取被害人頸部所掛戴之金項鍊，該條項鍊旋即斷裂
    乙情，應非虛言。惟查：
（一）被告於99年8月27日上午11時40分許，騎乘車牌號碼M7S-9
      80號輕型機車，行經被害人位於臺東縣太麻里鄉○○村○
      ○里街12號之住處前，利用該處大門未上鎖之機會，擅自
      步行侵入其內，藉故在該處逗留，因見獨自在屋內之年邁
      被害人之頸部掛戴金項鍊（總重5錢8厘），竟意圖為自己
      不法之所有，原欲乘被害人低頭未及防備之際，自後徒手
      奪取被害人頸部掛戴之金項鍊，惟因無法順勢扯下該條金
      項鍊，且被害人跌躺側臥在床鋪後，猶緊抓不放為被告拉
      住之金項鍊而奮力保護財物，致被告未能順利一舉取得財
      物，遂決意將原搶奪犯意提升為強盜犯意，繼而以用力強
      拉掛戴在被害人頸部之金項鍊之強暴方式，致被害人之頸
      部遭受壓迫、呼吸困難，進而使年邁體衰且反抗能力有限
      之被害人陷於孤立無援之情狀，力竭不敵被告之猛力拉扯
      ，至使被害人不能抗拒後，強取被害人所有之金項鍊乙條
      ，得手後騎車逃離現場。旋於同日下午2時許，前往址設
      臺東縣臺東市○○街171號之天珍銀樓，以22,310元之代
      價，將上開金項鍊出售與不知情之唐秀欽，並將現金花用
      殆盡等情，業據證人廖程杏滿於本院審理中指訴綦詳（見
      本院卷第60至63頁）；復經證人即郵差蔡忠祥於警詢中證
      稱：伊目睹被告於上揭時地在被害人住處逗留等語（見警
      卷第11至13頁）、證人即銀樓負責人唐秀欽於警詢及偵查
      中證稱：被告前往伊所經營之銀樓典當金飾等語明確（見
      警卷第17至19頁及偵卷第35至36頁），並有車牌號碼M7S-
      980號車輛詳細資料查詢畫面、金飾買入翻造登記簿及現
      場照片3張等件可資佐憑（見警卷第24至25、27、36頁）
      。至證人廖程杏滿雖於警詢及偵查中證稱：伊遭被告以雙
      手強押頭部在床鋪之強暴方式，至使伊達到不能抗拒之地
      步，強取伊掛戴在頸部之金項鍊云云（見警卷第8至10頁
      及偵卷第34至35頁），核與證人廖程杏滿於本院審理中所
      證稱並未遭被告以雙手強押頭部在床上之陳述未盡相合。
      惟按告訴人、證人之陳述有部分前後不符，或相互間有所
      歧異時，究竟何者為可採，法院仍得本其自由心證予以斟
      酌，非謂一有不符或矛盾，即應認其全部均為不可採信；
      尤其關於行為動機、手段及結果等之細節方面，告訴人、
      證人之指陳，難免故予誇大，證人之證言，有時亦有予渲
      染之可能；然其基本事實之陳述，若果與真實性無礙時，
      則仍非不得予以採信（最高法院74年臺上字第1599號判例
      可資參照）。況人之記憶有限，隨著時間經過，難免漸趨
      模糊，尤其對案發經過之細節更易淡忘，或係與平常事務
      結合而產生記憶干擾現象使然，此乃一般人之記憶不可避
      免之自然缺陷。而本案事出突然，證人廖程杏滿於突遭被
      告強取財物而身處驚慌痛苦、孤立無援之際，實難課責渠
      須完全記憶被告犯案過程中之全部細節，且當時現場情況
      混亂，而被告係自被害人後方強取財物，則被害人無法自
      正面清楚觀察被告之一舉一動，亦難期證人廖程杏滿如錄
      影重播般地將過往事物之原貌完整呈現，是證人廖程杏滿
      事後所為回憶難免略有模糊、不明之處，尤以被害人在被
      告自後方用力強拉掛戴在渠頸部之金項鍊，致渠頸部遭受
      壓迫、呼吸困難之急迫情形，以致心神均傾注於避免窒息
      之困境，是證人廖程杏滿對於被告如何強取財物之情節，
      因個人記憶力及表達能力之強弱、用字遣詞嚴謹程度之不
      同、所在位置、心理狀態鬆弛或緊張、觀察角度或距離之
      差異，難免記憶有所疏誤，自難期待渠對於被告強取財物
      之情節均記憶無誤，此由證人廖程杏滿於偵查及本院審理
      中均證稱：伊遭被告用力強拉掛戴在頸部之金項鍊時，猶
      不願放開為被告拉住之金項鍊而奮力保護財物，並高喊伊
      快無法呼吸等語（見偵卷第34頁及本院卷第63頁），亦能
      得證。然證人廖程杏滿就被告無故侵入渠住宅後，原欲乘
      渠低頭未及防備之際，自後奪取渠頸部所掛戴之金項鍊，
      渠雖不願放開為被告拉住之金項鍊而奮力保護財物，猶遭
      被告以用力強拉掛戴在渠頸部之金項鍊之強暴方式，致渠
      頸部遭受壓迫、呼吸困難，力竭不敵被告之猛力拉扯，至
      使渠不能抗拒後，強取渠所有之金項鍊乙條等親身經歷、
      見聞、體驗之客觀基本事實之前後陳述一致，並無明顯矛
      盾或齟齬不合之處，尚難謂有何明顯而重大之瑕疵可指，
      如非親身經歷，當無法牢記渠杜撰情節，亦不可能經過偵
      查及本院審理中一再反覆訊問，仍能為大抵相符之陳述；
      稽之證人廖程杏滿、蔡忠祥及唐秀欽均係身心健全之成年
      人，渠等與被告間均素無怨隙，是苟非實情，當無甘冒偽
      證追訴之風險而設詞誣攀被告之動機及必要；而證人廖程
      杏滿對於案發過程之敘述詳盡，既未就被告所涉無故侵入
      住宅及強盜取財部分提出告訴，且於本院審理中亦表示僅
      希望被告可以賠償渠財產上損害，然就被告所涉刑事責任
      部分並無意見，顯見證人廖程杏滿之證詞非有為求使被告
      受刑事追訴而有過於誇飾之疑，非能僅因證人廖程杏滿與
      被告處於刑事上絕對相反之立場，亦不得僅因證人廖程杏
      滿就被告如何使用不法腕力之證述細節略有不同，即摒棄
      渠指證上開事實之憑信性；再參以被告於本院審理中亦自
      承：伊自被害人後方用力強拉掛戴在被害人頸部之金項鍊
      時，被害人不願放開為伊拉住之金項鍊而奮力保護財物，
      而被害人之頸部亦無受傷之痕跡等情（見本院卷第65 頁
      背面），是果如被告所稱其係乘被害人低頭未及防備之際
      搶取掛戴在被害人頸部之金項鍊，該條項鍊旋即斷裂，不
      清楚被害人是否跌躺在床鋪上，亦未聽聞被害人高喊渠快
      無法呼吸等語乙情，何以被害人在低頭而無法預見被告舉
      動之情況下，尚有足夠之反應時間以雙手緊抓為被告所迅
      速拉扯而斷裂之金項鍊？故應以證人廖程杏滿於本院審理
      中所具結陳稱渠因突遭被告自後方奪取渠項鍊，跌躺側臥
      在床鋪後，始緊抓該條金項鍊不放，猶遭被告用力強拉掛
      戴在渠頸部之金項鍊等親身經歷之見聞所為之證述內容較
      為可採，是被告及其辯護人此部分所辯，委不足採。
（二）至被害人雖未因被告強取財物之行為而發生傷害之結果，
      惟按刑法第328條第1項強盜取財罪之成立，以行為人有為
      自己或第三人不法所有意圖之主觀犯意存在，客觀上實施
      強暴、脅迫、藥劑、催眠術或他法至使不能抗拒而取他人
      之物或使其交付為要件；同法第325條第1項之搶奪罪則以
      行為人有為自己或第三人不法所有意圖之主觀犯意存在，
      客觀上使用不法之腕力，乘人不備或不及抗拒之際，公然
      掠取在他人監督支配範圍內之財物，移轉至自己實力支配
      下為成立要件，雖掠奪之際或不免於暴行，如施用強暴、
      脅迫或他法使被害人身體上或精神上處於不能抗拒之狀態
      ，而取其財物或令其交付者，則為強盜。而所謂「強暴」
      ，係謂直接或間接對於人之身體施以暴力，即以有形之暴
      力行為強加諸被害人之身體而言；所謂「脅迫」，則係指
      行為人以言詞或舉動要脅逼迫被害人，使其精神上萌生恐
      懼之心理。又所謂「至使不能抗拒」，係指行為人所施用
      之強暴或脅迫等非法方法，祇須客觀上足以壓抑被害人之
      意思自由，使渠身體上或精神上達於不能或顯難抗拒之程
      度而言，行為人所加諸於被害人身體之暴力行為，並不以
      發生傷害結果為要件，縱令被害人實際上並無抗拒行為、
      抵抗無效或未與被害人身體接觸，仍於強盜罪之成立不生
      影響。至行為人雖以將來惡害之通知恫嚇他人或以現時之
      危害相加，然被害人交付財物與否，尚有相當之意思自由
      ，在社會一般通念上，猶未達不能抗拒之程度，不過因此
      懷有恐懼之心，則僅成立恐嚇取財罪（最高法院22年上字
      第317號、27年上字第1722號、30年上字第3023號、32年
      上字第2181號、64年臺上字第1165號判例、85年度臺上字
      第1859號、97年度臺上字第1135號、第2025號、95年度臺
      上字第4801號、94年度臺上字第1782號判決可資參照）。
      經查，被告在確認現場僅有年邁體衰之被害人後，始近身
      被害人身後，徒手奪取被害人頸部所掛戴之金項鍊，惟因
      無法順勢扯下該條金項鍊，且被害人跌躺側臥在床鋪後，
      猶緊抓不放為被告拉住之金項鍊，致被告未能順利一舉將
      該條金項鍊奪取到手，繼而以用力強拉掛戴在被害人頸部
      之金項鍊之強暴方式，致被害人之頸部遭受壓迫、呼吸困
      難，進而使年邁體衰且反抗能力有限之被害人陷於孤立無
      援之情狀，被告終能得逞乙節，已如上述，準此以觀，被
      告雖原欲乘被害人不備之際，奪取掛戴在被害人頸部之金
      項鍊，然被害人在跌躺側臥在床鋪上時，猶緊抓不放為被
      告拉住之金項鍊，則被害人已有緊抓不放為被告拉住之金
      項鍊之防護動作而非不備，自與搶奪要件不合；又被告於
      行搶過程中，雖遭被害人反抗，猶執意與被害人互相拉扯
      掛戴在被害人頸部之該條金項鍊，對被害人施加強暴手段
      ；再觀以被害人係於24年2月9日生，渠於案發時已屆75歲
      高齡，體型瘦弱，被告則為31歲之壯年女子，雖甫生產完
      畢，然旋因竊盜案件，經本院以99年度易字第348號判決
      各判處有期徒刑3月、3月，應執行有期徒刑4月確定，復
      因竊盜等案件，現由本院99年度訴字第257號案件審理中
      ，顯見被告四肢健全，身強力壯，此由證人廖程杏滿於本
      院審理中證稱：伊突遭被告自後方拉扯掛戴在頸部之金項
      鍊，始跌躺側臥在床鋪等語（見本院卷第61頁背面），亦
      能得證，並有渠等年籍資料及臺灣高等法院被告前案紀錄
      表可資參照，是渠等之年齡、體型及氣力均有極為懸殊之
      差異；而被害人隻身與陌生盜賊同處一室，亦無熟識之人
      可供求援，衡諸社會一般觀念，被告挾其年齡、體型及氣
      力之優勢而以肢體動作直接對於手無寸鐵之被害人之生命
      、身體安全加以要挾，參以頸部為氣管、支氣管等呼吸系
      統及主要動脈之所在，佈滿血管及神經，如遭外力壓迫，
      客觀上有窒息致命之虞，自足以使年邁體衰且孤立無援之
      被害人於被告強取財物之過程中心生畏懼，妨害被害人之
      意思決定自由，使被害人完全置於被告實力支配控制下，
      至其行動自由、身體及精神上均達於不能抗拒之程度，而
      被害人終因力竭而無法防護渠掛戴在頸部之金項鍊致遭被
      告強取財物，是被告有將原先之搶奪犯意提升為強盜之犯
      意，灼然至明，縱令被害人毫髮無傷，仍於強盜罪之成立
      不生影響。
（三）綜上各節勾稽以觀，被告初始原欲乘被害人未及防備之際
      ，自後奪取被害人頸部所掛戴之金項鍊，惟因無法順勢扯
      下該條金項鍊，復遭被害人奮力保護財物，繼之強拉掛戴
      在被害人頸部之金項鍊，至使被害人不能抗拒而強取財物
      得逞等情，至為灼然。被告及其辯護人上開所辯，均屬臨
      訟卸責之詞，不足採信。本件事證明確，被告犯行洵堪認
      定，應依法論科。
三、論罪科刑部分：
（一）核被告所為，係犯刑法第328條第1項之強盜取財罪。再其
      有如犯罪事實欄一所載之論罪科刑及執行情形，此有臺灣
      高等法院被告前案紀錄表附卷可參，其前曾受有期徒刑之
      執行完畢，於5年以內故意再犯本件最重本刑為有期徒刑
      以上之罪，為累犯，應依刑法第47條第1項之規定加重其
      刑。爰審酌被告正值壯年，不思正途獲取財物，竟以上開
      方式強取他人財物，嚴重破壞社會秩序及他人財產及人身
      安全，並對隻身在家之被害人心理造成恐懼，迄今仍心有
      餘悸，惶恐不安，且被告亦未能積極與被害人達成和解或
      賠償渠所受之損失，惟念及其於犯後坦承部分犯行，並當
      庭向被害人表示歉意，態度尚可，亦未致被害人身體成傷
      ，兼衡酌其品性素行、犯罪動機、目的、手段、生活狀況
      不佳、教育程度為國中肄業、犯罪所得之利益及所生之損
      害等一切情狀，量處如主文所示之刑。
（二）復按犯罪之情狀顯可憫恕，認科以最低度刑仍嫌過重者，
      得酌量減輕其刑，刑法第59條定有明文。考其立法意旨，
      科刑時原即應依同法第57條規定審酌一切情狀，尤應注意
      該條各款所列事項，以為量刑標準。刑法第59條所謂「犯
      罪之情狀顯可憫恕」，自係指裁判者審酌第57條各款所列
      事項以及其他一切與犯罪有關之情狀之結果，認其犯罪足
      堪憫恕者而言（即犯罪另有其特殊之原因與環境等等），
      即必於審酌一切之犯罪情狀，在客觀上顯然足以引起一般
      同情，認為縱予宣告法定最低刑度猶嫌過重者，始有其適
      用（最高法院38年臺上字第16號、45年臺上字第1165號及
      51年臺上字第899號判例可資參照）。經查，本院就被告
      犯行於論罪科刑時所審酌之情狀業已詳予審酌敘明如上，
      而被告上開所為實已對被害人心理造成嚴重恐懼，此由被
      害人於本院審理中陳稱：伊因遭被告強取財物而餘悸猶存
      ，害怕到無法吃飯等語（見本院卷第60頁背面），益證被
      害人確因被告於上揭時地所為之強盜取財行為，造成莫大
      之心理創傷至明。倘遽予憫恕被告並減輕其刑，對被告個
      人難收改過遷善之效，無法達到刑罰特別預防之目的，復
      揆之其犯罪情節、手段、動機與目的等，縱被告所稱家庭
      成員生活賴其照料乙節屬實，亦應尋求合法之管道，協助
      處理解決其家庭相關事務，而非以強取他人財物之方式，
      支付日常生活開銷，是衡諸常情事理及國民法律感情，殊
      無何等足以引起一般同情之客觀情狀而應予憫恕之處，爰
      不依刑法第59條之規定酌減其刑，附此敘明（惟本院業已
      函請臺東縣政府社會處派員瞭解被告家庭成員整體之需求
      與實際生活上所面臨之困境，以提供完整之處遇計畫與具
      體之行動，此有臺東縣政府99年11月5日府社婦字第09930
      43980號函所檢附之個案訪視報告在卷可參，見本院卷第
      35至37頁）。
四、末按刑法第38條第1項第3款所謂因犯罪所得之物，依同法第
    38條第3項之規定，以屬於犯罪行為人者為限，始得沒收，
    則第三人對於該物在法律上得主張權利或依法請求返還者，
    自不在得沒收之列；又所謂因犯罪所得之物，係指因犯罪行
    為直接所產生或取得特定之原物者而言，故除法律規定得追
    徵價額或其他特別之規定外，因變賣盜贓、詐欺或侵占之物
    所得之價金，即不得依此規定諭知沒收（最高法院21年上字
    第589號、40年臺非字第5號判例、70年度臺上字第5569號判
    決及司法院院字第2140號解釋要旨可資參照）。經查，未扣
    案之變賣所得現金22,310元係被告變賣強取他人之財物所得
    之款項，既非因犯罪直接所得特定之物，爰不另為沒收之諭
    知。
據上論斷，應依刑事訴訟法第299條第1項前段，刑法第328條第1
項、第47條第1項，判決如主文。
本案經檢察官胡晟榮到庭執行職務。
中    華    民    國    99    年    12    月    7    日
                  刑事第二庭  審判長法  官  陳弘能
                                    法  官  簡大倫
                                    法  官  彭凱璐
以上正本證明與原本無異。
如不服本判決應於收受送達後10日內向本院提出上訴書狀，並應
敘述具體理由；其未敘述上訴理由者，應於上訴期間屆滿後20日
內向本院補提理由書（均須按他造當事人之人數附繕本）。「切
勿逕送上級法院」。告訴人或被害人對於本判決如有不服，請書
具不服之理由狀，請求檢察官上訴者，其上訴期間之計算係以檢
察官收受判決正本之日期為準。
                                    書記官  陳憶萱
中    華    民    國    99    年    12    月    7     日
附錄論罪科刑法條：
中華民國刑法第328條
意圖為自己或第三人不法之所有，以強暴、脅迫、藥劑、催眠術
或他法，至使不能抗拒，而取他人之物或使其交付者，為強盜罪
，處5年以上有期徒刑。
以前項方法得財產上不法之利益或使第三人得之者，亦同。
犯強盜罪因而致人於死者，處死刑、無期徒刑或10年以上有期徒
刑；致重傷者，處無期徒刑或7年以上有期徒刑。
第1項及第2項之未遂犯罰之。
預備犯強盜罪者，處1年以下有期徒刑、拘役或3千元以下罰金。

司法院資訊處製作；財團法人民間司法改革基金會備份。
